【裁判字號】    98,上易,1967
【裁判日期】    990113
【裁判案由】    故買贓物
【裁判全文】
臺灣高等法院臺中分院刑事判決        98年度上易字第1967號
上  訴  人  臺灣臺中地方法院檢察署檢察官
被      告  丙○○○
上列上訴人因被告故買贓物案件，不服臺灣臺中地方法院98年度
易字第2825號中華民國98年10月23日第一審判決（起訴案號：臺
灣臺中地方法院檢察署98年度偵字第5268號），提起上訴，本院
判決如下：
    主  文
上訴駁回。
    理  由
一、公訴意旨略以：緣原審共同被告詹忠斌（所犯竊盜部分業據
    原審判處有罪確定）於九十八年一月十四日中午十二時三十
    分許，至臺中縣神岡鄉○○路九八六號，以其所有客觀上足
    以傷害人之生命、身體而可供兇器使用之螺絲起子一支鬆動
    螺絲，再徒手將螺絲轉下之方式，竊取乙○○所有之白鐵電
    箱（價值約三千元）及鋁窗（價值約一萬元）得手後，將上
    開白鐵電箱及鋁窗，載運至被告丙○○○所經營之「振興資
    源回收場」予以販售。詎被告丙○○○明知詹忠斌所持有之
    上開白鐵電箱及鋁窗，均係詹忠斌所竊得之贓物，竟仍以不
    詳之價格，予以收購，使詹忠斌獲得金額不詳之贓款，因認
    被告丙○○○刑法第三百四十九條第二項之故買贓物罪嫌云
    云。
二、按犯罪事實應依證據認定之，無證據不得認定犯罪事實；不
    能證明被告犯罪者，應諭知無罪之判決，刑事訴訟法第一百
    五十四條第二項、第三百零一條第一項分別定有明文。又刑
    事訴訟法上所謂認定事實之證據，係指足以認定被告確有犯
    罪行為之積極證據而言，該項證據自須適合於被告犯罪事實
    之認定，始得採為斷罪資料；且事實之認定應憑證據，如未
    發現相當證據，或證據不足以證明，自不能以推測或擬制之
    方法，以為裁判之依據；次按認定不利於被告之事實，須依
    積極證據，茍積極之證據本身存有瑕疵而不足為不利於被告
    事實之認定，即應為有利於被告之認定，更不必有何有利之
    證據，而此用以證明犯罪事實之證據，猶須於通常一般人均
    不至於有所懷疑，堪予確信其已臻真實者，始得據以為有罪
    之認定，倘其證明尚未達到此一程度，而有合理性之懷疑存
    在，致使無從為有罪之確信時，即應為無罪之判決，最高法
    院二九年上字第三一０五號、三十年上字第八一六號、四十
    年臺上字第八六號、七十六年臺上字第四九八六號判例意旨
    及八十二年度臺上字第一六三號判決意旨可資參照。
三、公訴人以被告丙○○○涉犯故買贓物罪嫌，係以：I被告丙
    ○○○供稱：買受當時詹忠斌表示是房屋修繕所拆下來的廢
    料，是廢棄不要的不是贓物，且第一次來，是過路客，並不
    認識，因為不識字所以未叫詹忠斌寫登記簿等語，而詹忠斌
    供稱：其前去振興資源回收場賣白鐵電箱及鋁窗時，被告丙
    ○○○都沒有說什麼，之前有去那邊賣過，也沒有登記等語
    ，足證被告丙○○○所辯，其於收購白鐵電箱及鋁窗前有詢
    問詹忠斌上開物品之來路，進而信賴上開物品並非贓物而收
    購，顯與事實不符；II被告丙○○○明知政府規定回收中古
    物品必須登記，以確保物品之來歷及作為日後追查之依據，
    卻仍未依規定要求詹忠斌於資源回收買入登記簿上為資料之
    記載，顯見其對於上開白鐵電箱及鋁窗究竟是否係屬合法來
    源之物品，並未盡一般資源回收場經營者應詢問探知之義務
    ，被告丙○○○對於上開白鐵電箱及鋁窗是否屬於贓物顯有
    故意等語。另檢察官上訴意旨以：被告丙○○○是否有向詹
    忠斌查證該白鐵電箱來源一事，其所述先後不一，已有可疑
    ，參以證人王麗卿於九十八年十月十三日審理中證述：「白
    鐵電箱我覺得不可能拿來賣．．整個好好的，看到電箱是好
    的，所以他拿來的東西我就不收．．」及詹忠斌偵審中之供
    述，足徵被告丙○○○顯知詹忠斌所販賣之白鐵電箱係來路
    不明之贓物，被告丙○○○卻仍未詢問詹忠斌來源即予收購
    ，被告丙○○○所辯係卸責之詞，並無足採等語。
四、訊據被告丙○○○固坦承原審同案被告詹忠斌確有持白鐵電
    箱至「振興資回收場」變賣，且並未請詹忠斌登記之事實，
    惟堅決否認有何故買贓物之犯行，於原審及本院審理時辯稱
    ：伊不認識詹忠斌，詹忠斌有拿白鐵箱子來賣，但其沒有看
    到鋁窗，其只有看過詹忠斌這一次，當時有其他客人來賣廢
    紙，其沒有詳細看，詹忠斌有拿白鐵箱子到磅秤去秤，買多
    少錢不記得，伊叫詹忠斌丟在一旁；其在家中平常負責買廢
    紙，金屬部分都是由其子處理，而且有登記才會買，其看店
    時候金屬類其都不會買，因其不識字沒有辦法登記；當天剛
    好其子臨時外出，其看店一陣子，其不識字無法登記，所以
    就不會買，當時因為過年前後人很多來賣廢紙，所以沒有看
    得很仔細，如果其知道是贓物不會買等語。
五、本院查：
  (一)原審共同被告詹忠斌於原審審理時供稱：「．．駕駛1520-P
    W號自小客車用螺絲起子去竊取電箱，但沒有鋁窗，該地點
    是廢棄工廠，該地點沒有人，我沒有竊取鋁窗，只有白鐵電
    箱，很輕，原本要拿去『鑫宏行資源回收場』，但是『鑫宏
    行資源回收場』不收，．．，所以我又將電箱拿到『振興資
    源回收場』賣，．．我是跟被告丙○○○談，我跟他說電箱
    要賣給他，他幫我秤，是我把白鐵電箱放在磅秤上，多重我
    也不知道，是丙○○○看得，給我多少錢忘記了，．．。我
    都沒有說什麼，就只有跟丙○○○說要把白鐵賣給他，丙○
    ○○說好，我就把白鐵箱放在磅秤上面，拿去磅秤前我拿給
    丙○○○看，他有看一下，是在磅秤上看電箱，磅秤放在店
    門口，原本丙○○○站在門口離磅秤大約五步，他也沒有登
    記，沒有問我東西來源」「（問：偵查中你說你之前也有去
    過丙○○○處賣過也沒有登記，為何說之前沒有賣過？）答
    ：那是一些爛鐵，第一次去『振興資源回收場』是男的老闆
    ，我去過兩次，第一次去賣廢鐵，跟老闆接觸，不是丙○○
    ○，是男的，也沒有登記，這次是第二次去。兩次竊盜犯行
    ，我有偷，但是第二次只有偷電箱沒有偷鋁窗」等語，核與
    被告所辯：「．．我不認識被告詹忠斌，98年1月14日就是
    過年前後，詹忠斌有拿白鐵箱子來賣我，我沒有看到鋁窗，
    我只有看過被告詹忠斌這一次，就是賣白鐵箱子這次。來賣
    我的時候只有說要賣給我，當時有其他客人來賣廢紙，我沒
    有詳細看，被告詹忠斌有拿白鐵箱子到磅秤去秤，我向他購
    買，買多少錢不記得，白鐵箱子很輕，我就叫他丟在一旁，
    重量不記得。我們店內有登記，但因為小孩不在家，只有我
    看店看一陣子，因為當時我人不舒服疏忽，忘了叫被告寫
    ．．」等語大致相符，是被告是否確如公訴意旨所指，買受
    鋁窗一節即有疑義。
  (二)證人即被害人乙○○於原審審理中證稱：臺中縣神岡鄉○○
    路九八六地號土地及上面建築物係七、八個人共同所有；伊
    不知道有無失竊，因為東西是共有的，沒有人管理，是警察
    通知被偷，伊才知道，股東也沒有人要去警局，伊也沒有去
    警局；是警察抓到小偷告知是白鐵電箱及鋁窗失竊，伊沒有
    去現場看，是警察製作好，找股東過去，但沒有人要去，後
    來才找伊在豐原市○○路林昆鐘代書處簽名，伊只有簽名，
    失竊何物伊不知道等語，參以在被告所經營之振興資源回收
    場僅查獲自鐵箱子一個，並未查獲任何鋁窗等情，有現場相
    片附卷可查，是無積極證據證明被告買受公訴意旨所指之鋁
    窗，合先說明。
  (三)原審共同被告詹忠斌確於九十八年一月十四日中午十二時三
    十分許，至臺中縣神岡鄉○○路九八六號，竊取乙○○所有
    之白鐵電箱，得手後，將上開白鐵箱載運至「振興資源回收
    場」，由被告丙○○○收購之事實，業據證人詹忠斌證述在
    卷，並有在上開回收場拍攝之白鐵箱相片一紙在卷可查，被
    告亦坦承確有收購上開自鐵箱之事實，是此部分之事實應堪
    認定。
  (四)證人即任職鑫宏行資源回收場之王麗卿於九十八年十月十三
    日原審審理時固證稱：詹忠斌拿白鐵電箱來賣時，伊看到電
    箱整個好好的，不可能拿來賣，因此沒有收購等語。然查：
  (1)有關刑法贓物犯之規定，係針對行為人故意收受、搬運、寄
    藏、故買或牙保贓物而在事後助成他人財產犯罪目的之惡性
    予以處罰，並非藉此課一般人民以協助追贓之責。故而在故
    買贓物罪部分，其罪責之成立與否，實取決於能否積極證明
    行為人買受該物時，對於該物係他人因財產犯罪所得具有認
    識，並出於犯罪之故意予以買受，倘未能證明被告有此犯意
    ，縱然該物確為被告所買受，無從推斷被告買受之初，主觀
    上即具有贓物之不法認識。
  (2)卷附臺中縣警局豐原分局社口派出所九十八年九月八日職務
    報告書載明：臺中神岡鄉○○路九八六號原為大豐資源回收
    場，因回收場搬離，該處一直處於荒廢狀態，回收場搬離至
    少有半年以上，該處並無牆垣，是空地只有一間類似倉庫的
    矮房子一節等情，再依現場照片觀之，該址建物為水泥及烤
    漆板搭建，未見有人居住使用，屋旁雜草蔓生等情，有原審
    卷附之現場照片四幀可參，核與證人即被害人乙○○於原審
    審理中證稱：臺中縣神岡鄉○○路九八六地號土地及上面建
    築物以前出租給大豐回收場，上面建物也是大豐回收場設置
    的，大豐回收場搬走後，伊沒有去看過等語相符。參酌警卷
    所附之「鑫宏資源回收場」監視錄影畫面翻拍照片觀之，該
    白鐵電箱為綠色長方形之物，外觀並非光潔新穎等情，有照
    片二幀可憑。衡諸該白鐵電箱原置於荒廢日久之處所，被害
    人經警通知後均不欲出面，亦未表關心，而依照片所示該白
    鐵電箱外觀並任何特別之處，常情而論，是否得從該白鐵電
    箱應外觀即得以知悉來源不正即有疑義。
  (3)檢察官上訴意旨雖以證人王麗卿上開證詞，認被告有贓物之
    認識，然事理上言之，證人王麗卿認為系爭自鐵電箱來源可
    疑，無法證明被告有相同之認知；況被告並不識字，此就被
    告詢調查筆錄所載教育程度欄記載「無識字」及其迭於警詢
    時、偵查中及法院審理中均未能簽名，僅以畫圈及捺印代之
    可知；且被告已六十五歲，有其年籍資料可參，以其暮氣年
    高、教育程度甚低，是尚難以此為被告不利之認定。
  (4)至被告未詢問來源及依法於資源回收買入登記簿為登載一節
    。查：I回收業者詳為登記，固可以此追查物品來源，倘有
    盜贓之物，即可協助警方追贓，惟此等登記尚屬行政事項，
    回收業者尚非必有登記協助追贓之義務；反之，回收業者如
    係知贓仍與買受，縱有登記，亦無解其贓物之罪責。是以尚
    不得僅憑被告丙○○○未為登記，即遽認其有贓物之認識。
    II又「振興資回收場」負責人係陳振環，所轄派出所要求設
    置買賣登記簿時，就已有設置，九十八年一月十四日詹忠斌
    持白鐵電箱前來變賣時，因家中僅有其妻丙○○○在家，並
    不識字，未向同案被告詹忠斌登記買賣事項，員警至「振興
    資回收場」查看時確有設置買賣登記簿供買賣登記之用等情
    ，有臺中縣察局豐原分局社口派出所九十八年五月八日職務
    報告一份在卷可佐，是亦難以此為被告不利認定。
  (5)被告向詹忠斌買受上開白鐵電箱金額為何，渠等二人於原審
    審理時均稱不記憶，復無其他證據可認定被告買受金額，亦
    無從以價額是否與一般二手五金廢鐵相當以衡量被告是否知
    悉係來路不明之贓物。
六、綜上所述，本件公訴人所憑之證據，無論直接或間接證據，
    均尚未達於一般之人均可得確信，而無合理之懷疑存在之程
    度，本院亦查無其他確切証據，足以証明被告確應負本件罪
    責，被告之犯行尚屬不能証明。原審以不能證明被告犯罪，
    而依刑事訴訟法第301條第1項規定，諭知無罪之判決，經核
    認事用法，並無不合，檢察官上訴意旨認應就被告予以論罪
    科刑，而指摘原判決不當，經查為無理由，應予駁回。
七、據上論斷，應依刑事訴訟法第368條，判決如主文。
本案經檢察官甲○○到庭執行職務。
中    華    民    國    99    年    1    月     13    日
            刑事第四庭    審判長法  官  洪   耀   宗
                                法  官  蔡  王金  全
                                法  官  劉   登   俊
以上正本證明與原本無異。
不得上訴。
                                書記官  張   惠   彥
中    華    民    國    99    年    1     月    13    日


司法院資訊處製作；財團法人民間司法改革基金會備份。
